【裁判字號】    97,訴,370
【裁判日期】    971029
【裁判案由】    確認通行權等
【裁判全文】
臺灣臺中地方法院民事判決  97年度訴字第370號
原      告  甲○○
訴訟代理人  林益輝    律師
複代理人    王耀賢    律師
被      告  乙○○
                      號
訴訟代理人  黃呈利    律師
上列當事人間確認通行權等事件，經本院於民國97年10月15日言
詞辯論終結，判決如下：
    主    文
原告之訴駁回。
訴訟費用由原告負擔。
    事實及理由
壹、原告訴之聲明：
一、確認原告就被告所有坐落台中市○○區○○段第501地號土
    地（下稱被告所有之土地）如附圖所示Ａ部分，面積72.18
    平方公尺，有通行權。
二、被告應容忍原告於前項土地開設道路，供原告通行。
貳、事實摘要：
一、原告起訴主張伊所有坐落台中市○○區○○段第496地號土
    地（下稱原告所有之土地）為袋地，與公路無適宜之聯絡，
    被告所有之土地與原告所有之土地相鄰，依民法第787、第
    789條規定，請求法院判命如聲明所示。
二、被告則以原告所有土地目前已可通行公路，並非袋地，且縱
    認係袋地，其目前通行之493、494、496、497-1、497-2、
    500等地，有現成之道路可行，而原告主張對被告所有土地
    有通行權之部分，則需再開設道路，顯見並非對鄰地造成最
    少損害之處所及方法，依民法第789條規定，原告應僅能通
    行495地號土地。並聲明：請求駁回原告之訴。
參、本件兩造不爭執事項：
一、台中市○○區○○段496地號（重測前地號為同安厝段132-2
    60）為原告所有。同段第501地號土地（重測前地號為同安
    厝段132-259）為被告所有，同段第495地號（重測前地號為
    同安厝段132-262）所有人為訴外人梁青柏。
二、上開132-260、132-259、132-262係由同段重測前132-3地號
    土地民國59年12月4日分割，同年月9日為分割登記而來。
三、上開132-260、132-262、132-259地號土地於59年間分割登
    記時，所有權人均為吳漢祺、吳大經、吳大緯、吳曉莊、孫
    英棣，張吳韻莊。嗣132-260地號土地於60年4月10日（登記
    原因發生日為60年3月30日）以買賣為原因移轉登記予訴外
    人畢志雄；132-262地號土地則於60年2月9日（登記原因發
    生日為59年2月22日）以買賣為原因移轉登記予訴外人孫禮
    略；132-259地號土地於60年5月14日（登記原因發生日為60
    年4月6日）以買賣為原因移轉登記予訴外人吳林葉。
肆、本件關鍵爭點及關於爭點兩造之主張：
一、原告所有之496地號土地是否與公路無適宜之聯絡，致不能
    為通常使用之袋地？
  (一)原告主張：是。現與公路並無適宜聯絡。
  (二)被告主張：否，現有通行公路之通道。
二、前一爭點如為肯定，則原告所有之496地號土地是否因上開
    132-3地號土地分割致不能通行公路，抑或係因上開132-260
    （即現在之496 地號）及132-262 （即現在之495 地號）地
    號土地分別讓與不同之人（畢志雄、孫禮略）而造成原告所
    有之496 地號土地不通公路？
  (一)原告主張：是。
  (二)被告主張：496地號土地非因分割而不能通行公路，而係因
    495、496地號土地分別轉讓不同之人，致不能通行，是以原
    告依民法789條規定，應僅能通行495地號土地，不應通行被
    告所有之501地號土地。
三、如496地號土地確與公路無適宜聯絡，且依法得主張通行被
    告所有之501地號土地，則通行權範圍應以若干為適當？
  (一)原告主張：長18公尺，寬3公尺，面積54平方公尺為適當。
  (二)被告主張：應以較少之面積為適當。
伍、本院得心證之理由：
一、查本件原告目前已有足資通行公路之處所，此據本院現場履
    勘並囑託台中市中興地政事務所測繪如複丈成果圖Ｂ部分所
    示，是尚難認原告所有土地符合法律規定袋地之要件。
二、雖原告主張如附圖所示Ｂ部分均非伊所有土地，各該土地之
    所有人宣稱近日內將收回土地，如原告主張屬實（因未舉證
    證明此節，故以假設語行文），亦需待各該土地所有人真正
    收回之時，原告所有土地始符合法律規定之袋地要件。
三、承上所述，斯時原告自可在原告所有土地與同段第493、494
    地號土地交界處設置大門，而利用如附圖所示Ｂ部分（493
    地號，面積31.43平方公尺）即可通行公路（493地號土地所
    有人如不允其通行時，原告可以對該所有人起訴請求確認通
    行權及容忍通行），此與原告在本件所主張欲通行之被告土
    地（如附圖所示Ａ部分，面積72.18平方公尺）相較，除有
    現成之道路可資通行，毋庸另行開設道路外，面積亦較小，
    自屬造成周圍地損害最少之處所及通行方法。原告捨此不由
    ，其主張自屬於法無據，應予駁回。
四、至於上開爭點二、三，本院認為對於上開心證已不生影響，
    故無必要再予贅論，併此敘明。
陸、結論：原告之訴為無理由，依民事訴訟法第78條，判決如主
    文。
中    華    民    國    97    年    10    月    29    日
                  民事第三庭    法  官   曹宗鼎
上正本係照原本作成。
如對本判決上訴，須於判決送達後20日內向本院提出上訴狀。
中    華    民    國    97    年    10    月    29    日
                                書記官   黃聖心


司法院資訊處製作；財團法人民間司法改革基金會備份。
